【裁判字號】    99,交聲,3945
【裁判日期】    991108
【裁判案由】    聲明異議
【裁判全文】
臺灣臺中地方法院交通事件裁定        99年度交聲字第3945號
原處分機關  交通部公路總局臺中區監理所
異  議  人  甲○○
即受處分人
上列受處分人因違反道路交通管理處罰條例案件，對於交通部公
路總局臺中區監理所民國97年5月6日所為之裁決（中監違字第裁
60-GC0000000號裁決書），聲明異議，本院裁定如下：
    主      文
異議駁回。
    理      由
一、按處理違反道路交通管理事件，有關文書送達之程序，依行
    政程序法之規定；送達，於應受送達人之住居所、事務所或
    營業所為之；於應送達之處所不獲會晤應受送達人時，得將
    文書付與有辨別事理能力之同居人、受僱人或應送達處所之
    接收郵件人員：送達，不能依前二條規定為之者，得將文書
    寄存送達地之地方自治或警察機關，並作送達通知書兩份，
    一份黏貼於應受送達人住居所、事務所、營業所或其就業處
    所門首，另一份交由鄰居轉交或置於該送達處所信箱或其他
    適當位置，以為送達。前項情形，由郵政機關為送達者，得
    將文書寄存於送達地之郵政機關。寄存機關自收受寄存文書
    之日起，應保存三個月；違反道路交通管理事件統一裁罰基
    準及處理細則第5條、行政程序法第72條第1項前段、第73條
    第1項、第74條分別定有明文。又受處分人不服道路交通管
    理處罰條例第8條公路主管機關所為之處罰，得於接到裁決
    書之翌日起20日內，向管轄地方法院聲明異議；依上開規定
    聲明異議之期間，自裁決送達之翌日起算，並得依法扣除在
    途期間；如遲誤該期間，法院即應以聲明異議不合法律上之
    程式，且無從補正，裁定駁回，道路交通管理處罰條例第87
    條第1項、道路交通事件處理辦法第11條及第17條前段亦有
    明文。
二、原處分機關略以：異議人即受處分人甲○○（下稱受處分人
    ）酒後駕駛車牌號碼NR-1629號自用小客車，於民國96年4月
    2日凌晨2時24許，行經臺中市○○路與中清交流道附近時，
    經警攔檢盤查，測得其呼氣中酒精濃度達每公升0.72毫克，
    經臺中市警察局第六分局依違反道路交通管理處罰條例第35
    條第1項第1款之規定舉發。受處分人緩起訴處分期間1年已
    屆滿，原處分機關遂於97年5月6日，以中監違字第裁60-GC0
    000000號裁決書，裁處其罰鍰新臺幣（下同）4萬9千5百元
    ，吊扣駕駛執照12個月，施以道安講習；並於97年5月9日送
    達於受處分人等語。
三、受處分人則以：依據行政罰法第26條規定，一罪不兩罰，採
    「先刑法後行政」，伊因上開酒醉駕車事件，遭監理機關裁
    處罰鍰4萬9千5百元，惟受處分人已經臺灣臺中地方法院檢
    察署檢察官為緩起訴處分，且已支付4萬元；另受處分人送
    達之信件住址已變更為後門，無人出入，故未收到裁決書；
    爰聲明異議，請求撤銷罰鍰等語。
四、經查：
（一）受處分人自71年8月2日起即遷移設籍於臺中市○區○○街
      59巷7號，到現在都沒有變更，有受處分人個人基本資料
      查詢結果附卷可參；原處分機關將上開中監違字第裁60-G
      C0000000號裁決書交由郵政機關依受處分人應送達處所即
      臺中市○區○○街59巷7號為送達，因未獲晤受處分人或
      其他具有識別能力之同居人，改以寄存送達之方式，將送
      達通知書二份，一份黏貼於處受送達人住居所之門首，另
      一於置於受送達處所之信箱或其他適當位置，並將應送達
      之裁決書改送寄存於臺中福平里郵局，有原處分機關之裁
      決書影本及送達證書影本各1份在卷可稽，參照前開說明
      ，足認本件原處分機關業已於97年5月9日為合法之送達。
（二）受處分人如對原處分機關所為裁決不服欲提起異議，應於
      裁決送達之翌日起算20日內，向管轄地方法院即本院聲明
      異議，始為適法。本件原處分機關於97年5月9日即依法為
      送達，無在途期間，其異議期間至97年5月29日屆滿；惟
      處分人竟遲至99年10月2日，始向原處分機關聲明異議，
      有卷附蓋有原處分機關收文戳章之聲明異議狀可證，已逾
      前述20日不變期間加計在途期間；受處分人聲明異議不合
      法律上之程式，且無從命其補正，應予駁回。
（三）至受處分人主張，送達之信件住址，已變更為後門云云。
      但依受處分人個人基本資料查詢結果，其仍設籍於臺中市
      ○區○○街59巷7號，業如上述；受處分人未申請變更戶
      籍之門牌號碼編定，又未將送達地址變更之事實陳報監理
      機關，原處分機關無從依他址而為送達，受處分人此部分
      之主張，自屬無理由，附此敘明。
四、至有關本件裁決書所處罰鍰，有無「一事不二罰」原則適用
    之問題，併予說明如下：
（一）按一行為同時觸犯刑事法律及違反行政法上義務規定者，
      依刑事法律處罰之。但其行為應處以其他種類行政罰或得
      沒入之物而未經法院宣告沒收者，亦得裁處之，95年2月5
      日施行之行政罰法第26條第1項亦有明文，其目的在於避
      免行為人承受過度且重複之處罰，即一行為如果發生刑罰
      法律與行政秩序罰競合適用之關係時，基於一事不二罰之
      法理，經由立法程序確立以刑罰優先為原則，此觀諸該條
      立法理由明確揭示「一行為同時觸犯刑事法律及違反行政
      法上義務規定時，由於刑罰與行政罰同屬對不法行為之制
      裁，而刑罰之懲罰作用較強，故依刑事法律處罰，即足資
      警惕時，實無一事二罰再處行政罰之必要。且刑事法律處
      罰，由法院依法定程序為之，較符合正當法律程序，應予
      優先適用。但罰鍰以外之沒入或其他種類行政罰，因兼具
      維護公共秩序之作用，為達行政目的，行政機關仍得併予
      裁處，故為第一項但書規定」等語自明。前揭行政罰法中
      關於刑事法律處罰優先且不再處以行政秩序罰之目的，既
      係因行為人已接受刑罰而足資警惕，並已發生懲罰之作用
      ，無再使行為人陷於雙重處罰之不利益，則關於刑事法律
      處罰之範圍自應採取實質認定，凡刑事實體法或程序法中
      所規定客觀上剝奪行為人生命、自由、財產權利，主觀上
      亦因制裁之嚴厲性、痛苦性，其強度足以造成心理強制而
      間接達成矯正教化目的之處遇手段，皆應納入其中，而不
      以形式上符合刑法第32條至第34條所定主刑及從刑種類者
      為限，始與前揭法律規範之意旨相符。法務部95年5月25
      日法律字第0950700393號函固指：行政罰法第26條第2項
      所稱「不起訴處分」包括「緩起訴處分」在內，惟刑事訴
      訟法第253條之1所指之緩起訴處分，其內容、要件與依刑
      事訴訟法第252條所為之不起訴處分迥異，緩起訴處分為
      介於起訴、與微罪職權不起訴間之緩衝設計，倘檢察官為
      緩起訴處分時依刑事訴訟法第253條之2第1項規定課予被
      告一定之指示或負擔，該指示或負擔雖非刑罰，然實質上
      已造成行為人財產、自由、尊嚴等權利之不利影響，性質
      上可謂實質之制裁，且緩起訴制度雖以特別預防為優先考
      量，但在具體個案決定上，其實亦達到一般預防之作用及
      報應理念，基於一行為不二罰原則，被告既已就其行為受
      到實質之制裁，自不應再因同一行為受到國家之處罰，是
      雖緩起訴處分之最終使被告免於受刑事訴追之效果與不起
      訴處分相同，但觀諸刑事訴訟法第253條之1第1項係於91
      年2月8日增訂，而行政罰法係於94年2月5日公布施行，制
      定在後之行政罰法第26條第2項，僅臚列「不起訴處分或
      無罪、免訴、不受理、不付審理之裁判確定者」，並未將
      「緩起訴處分」納入，應係立法者有意排除，而非法律疏
      漏。故檢察官為緩起訴處分時如已對被告課予指示及負擔
      ，應視為被告已依刑事法律受到處罰，不得再處以行政罰
      鍰為宜。
（二）查本件受處分人甲○○酒後駕駛NR-1629號自用小客車，
      於96年4月2日凌晨2時24許，行經臺中市○○路與中清交
      流道附近時，經警攔檢，測得其呼氣中酒精濃度達每公升
      0.72毫克，為警舉發。惟受處分人因此一酒後駕車行為，
      同時觸犯刑法第185條之3之公共危險罪，另經台灣台中地
      方法院檢察署檢察官於96年4月3日，以96年度速偵字第17
      92號為緩起訴處分確定（緩起訴期間為1年），受處分人
      已向指定之公益團體支付緩起訴處分金4萬元，且該緩起
      訴處分已期滿確定，有台灣台中地方法院檢察署96年度速
      偵第1792號緩起訴處分書及臺灣高等法院被告前案紀錄表
      各1份附卷可證。受處分人上開違反刑事法律禁止規範之
      犯罪行為，雖因檢察官採取緩起訴處分之替代性刑事處遇
      手段，而未將該案逕行起訴或聲請簡易判決處刑，致其後
      適用之刑事訴訟程序有所區別，但就受處分人負有包括支
      付一定金額予檢察官指定機構在內之義務觀察，如受處分
      人未在指定期間內確實履行義務，依刑事訴訟法第253 條
      之3第1項第3款之規定，其將遭受撤銷緩起訴處分之不利
      益；反之，倘其確實遵守並履行各項緩起訴條件，除非合
      於刑事訴訟法第260條所定情形之1，即無再就同一案件遭
      受刑事訴追之虞。從而，受處分人既因上開緩起訴處分而
      剝奪其財產權，主觀上前揭金錢給付義務亦具有強制性、
      懲罰性，其雖不若易科罰金係以支付金錢作為自由刑之替
      代，惟經由緩起訴處分條件之履行，仍使受處分人免於遭
      檢察官發動起訴程序，具有替代刑罰之效果，廣義而言，
      應屬前揭所稱之實質刑事法律處罰，而有行政罰法第26條
      第1項一事不二罰規定之適用。
（三）綜上所述，本件受處分人因同一酒後駕車行為，經檢察官
      為緩起訴處分確定，受處分人並已向指定之公益團體支付
      緩起訴處分金4萬元；惟按違反道路交通管理事件統一裁
      罰基準及處理細則第2條所定「違反道路交通管理事件統
      一裁罰基準表」，駕駛人吐氣所含酒精濃度超過每公升0.
      55毫克以上者，汽車駕駛人於期限內繳納或到案聽候裁決
      者，應處最低罰鍰4萬9千5百元。本件受處分人酒後駕駛
      自用小客車，被查獲時其吐氣所含酒精濃度達每公升0.72
      毫克，依前開道路交通管理事件統一裁罰基準表規定最低
      罰鍰為4萬9千5百元。受處分人在刑事部分，雖經檢察官
      為緩起訴處分，並向指定公益團體支付4萬元，然比前開
      最低罰鍰金額較少，難謂符合公平正義原則。故道路交通
      管理處罰條例第35條第8項明文規定：汽車駕駛人，經裁
      判確定處以罰金低於最低罰鍰基準規定者，應依本條例裁
      決繳納不足最低罰鍰之部分。本件受處分人縱依緩起訴處
      分命令支付4萬元，參照上開規定，原處分機關就行政罰
      之罰鍰方面仍得裁處9千5百元（即差額部分）。
（四）末按「違法行政處分於法定救濟期間經過後，原處分機關
      得依職權為全部或一部之撤銷；其上級機關，亦得為之。
      （以下略）」；「行政處分於法定救濟期間經過後，具有
      下列各款情形之一者，相對人或利害關係人得向行政機關
      申請撤銷、廢止或變更之。但相對人或利害關係人因重大
      過失而未能在行政程序或救濟程序中主張其事由者，不在
      此限。一、具有持續效力之行政處分所依據之事實事後發
      生有利於相對人或利害關係人之變更者。二、發生新事實
      或發現新證據者，但以如經斟酌可受較有利益之處分者為
      限。三、其他具有相當於行政訴訟法所定再審事由且足以
      影響行政處分者。」，行政程序法第117條前段及第128條
      第1項分別定有明文，顯見行政處分（包含行政秩序罰）
      於經法定救濟期間後，倘有上開情形，行政機關仍得予以
      撤銷或廢止，但須由原處分機關依職權，或是由處分相對
      人向行政機關申請撤銷或廢止之，始為適法。基此，本件
      原處分機關如認罰鍰之處罰，已因上開緩起訴處分之確定
      而有違法之處時，則仍可依職權撤銷、變更該違法之處罰
      ，或由受處分人之申請而加以撤銷、變更，併此敘明。
五、據上論斷，應依道路交通管理處罰條例第87條第2項，道路
    交通事件處理辦法第17條前段，裁定如主文。
中    華    民    國    99    年    11    月     8    日
                    交通法庭    法  官  施慶鴻
上正本證明與原本無異。
如不服本裁定，應於送達後五日內，向本院提出抗告狀(應附繕
本)。
                                書記官  許清源
中    華    民    國    99    年    11    月    8     日

司法院資訊處製作；財團法人民間司法改革基金會備份。
